【裁判字號】    97,訴,1713
【裁判日期】    970421
【裁判案由】    清償借款
【裁判全文】
臺灣臺北地方法院民事裁定              97年度訴字第1713號
原      告  台北富邦商業銀行股份有限公司
                        、12.
法定代理人  乙○○
訴訟代理人  丙○○
被      告  甲○○
上列當事人間清償借款事件本院裁定如下：
    主  文
本件移送臺灣屏東地方法院。
    理  由
一、按當事人得以合意定第一審管轄法院。訴訟之全部或一部，
    法院認為無管轄權者，依原告聲請或依職權以裁定移送其管
    轄法院。民事訴訟法第24條之合意管轄，如當事人之一造為
    法人或商人，依其預定用於同類契約之條款而成立，按其情
    形顯失公平者，他造於為本案之言詞辯論前，得聲請移送於
    其管轄法院，民事訴訟法第24條第1項及第28條第1項、第2
    項定有明文。前述第28條第2項立法意旨，在於當事人之一
    造為法人或商人時，通常居於經濟上之強勢地位，如因契約
    涉訟而以被告之住、居所地應訴，無論勞力、時間、費用、
    組織及人員編制上，均非有重大不便。如法人或商人以預定
    用於同類契約之債務履行地或合意管轄條款，與非法人或商
    人之他造訂立契約時，他造就此類條款表面上雖有締約與否
    之自由，實際上幾無磋商或變更之餘地。一旦因該契約涉訟
    ，他造即必須遠赴法人或商人以定型化契約所預定之法院應
    訴，在考量應訴之不便，且多所勞費等程序上不利益之情況
    下，經濟上弱勢者往往被迫放棄應訴之機會，如此不僅顯失
    公平，並某程度侵害經濟上弱勢者在憲法上所保障之訴訟權
    ，於是特別明文排除合意管轄規定之適用。故定型化契約當
    事人因該契約所生爭執涉訟時，如法人或商人據此向合意管
    轄法院起訴，在不影響當事人程序利益及浪費訴訟資源之情
    況下，非法人或商人之他造於為本案之言詞辯論前，得聲請
    移送於其管轄法院。從而，在無其他專屬管轄法院之適用時
    ，法院受理此種移轉管轄之聲請，自應依同法第1條「以原
    就被」原則定管轄法院。
三、經查，兩造雖於貸款契約書第14條約定，合意以本院第一審
    管轄法院，有該貸款契約書在卷可稽。惟查，上開合意管轄
    條款係原告事先單方擬定之條款，且衡諸經驗法則，被告無
    磋商或變更之餘地；而被告住所地在屏東縣潮州鎮○○路31
    巷1之3號， 有戶籍謄本在卷足稽。被告日常生活作息之地
    點主要應在住所地附近地區，故訟爭契約發生爭執時，對於
    被告而言，自以在臺灣屏東地方法院應訴最稱便利。若認被
    告必須受原告單方所擬定定型化合意管轄條款之約束，而遠
    赴本院所在之台北市應訴，如此被告在考量勞力、時間及費
    用等程序上不利益之情況下，或須因此放棄應訴之機會，按
    其情形對被告難謂無顯失公平之處，為保護經濟上弱勢之被
    告，揆諸前揭規定及說明，本件應排除合意管轄條款之適用
    ，而依同法第1條「以原就被」（即以被告住所地）原則定
    管轄法院。
四、綜上所述，被告住所地係在屏東縣，依民事訴訟法第1條第
    1項之規定，應由臺灣屏東地方法院管轄。爰依職權為移轉
    管轄裁定如主文。
中    華    民    國    97    年    4    月    21    日
                  民事第一庭    法  官  朱漢寶
以上正本係照原本作成
如對本裁定抗告須於裁定送達後10日內向本院提出抗告狀，並繳
納抗告費新臺幣1,000元
中    華    民    國    97    年    4    月    21    日
                                書記官  陳彥樺


司法院資訊處製作；財團法人民間司法改革基金會備份。
